臺灣士林地方法院刑事判決　　　　　　100年度審訴字第468號
公　訴　人　臺灣士林地方法院檢察署檢察官
被　　　告　曹正尚
選任辯護人　趙建和律師
上列被告因違反商業會計法案件，經檢察官提起公訴（99年度偵
字第13198 號），被告於準備程序中就被訴事實為有罪之陳述，
本院合議庭裁定認宜由受命法官獨任改行簡式審判程序並判決如
下：
    主  文
曹正尚犯如附表所示各罪，各處如附表所示之刑。應執行有期徒
刑壹年貳月，如易科罰金，以銀元參佰元即新臺幣玖佰元折算壹
日。
    犯 罪 事 實 及 理 由
一、本件被告曹正尚所犯之罪非死刑、無期徒刑或最輕本刑有期
    徒刑3 年以上之罪，或高等法院管轄第一審案件，且於準備
    程序進行中，被告就被訴事實為有罪之陳述，經告知簡式審
    判程序之旨，並聽取檢察官、被告及辯護人之意見後，本院
    裁定進行簡式審判程序，是本件之證據調查，依刑事訴訟法
    第273 條之2 規定，不受同法第159 條第1 項、第161 條之
    2 、第161 條之3 、第163 條之1 及第164 條至第170 條規
    定之限制，合先敘明。
二、犯罪事實: 曹正尚係旭羚企業股份有限公司（設臺北市士林
    區○○○路22巷29號3 樓，下稱旭羚公司）負責人，係商業
    會計法所稱之商業負責人。緣林育申見曹正尚因擁有多項薄
    膜電熱產品專利與旭羚公司轉投資之上海科羚科技實業有限
    公司（下稱上海科羚公司）擁有先進專利與設備，遂要求參
    與投資，雙方同意由林育申以每股新臺幣（下同）200 元之
    價格，購買曹正尚持有之旭羚公司之部分股權，林育申因此
    自民國92年12月間起至94年間止，陸續匯款合計2000萬元至
    曹正尚指定之帳戶，而取得旭羚公司10萬股之股權。曹正尚
    明知旭羚公司轉投資而持有之上海科羚公司股權之會計事項
    ，應列入旭羚公司資產負債表內，為隱匿旭羚公司轉投資上
    海科羚公司之訊息，基於違反商業會計法之概括犯意，自92
    年12月31日起至95年5 月間旭羚公司向國稅局申報營利事業
    所得稅止，復基於違反商業會計法之各別犯意，分別於95年
    12月31日起至96年5 月間旭羚公司向國稅局申報營利事業所
    得稅間某日、96年12月31日起至97年5 月間旭羚公司向國稅
    局申報營利事業所得稅間某日、97年12月31日起至98年5 月
    間旭羚公司向國稅局申報營利事業所得稅間某日、98年12月
    31日起至99年5 月間旭羚公司向國稅局申報營利事業所得稅
    間某日，利用不知情之記帳士陳碧玉，故意遺漏科羚公司轉
    投資美金20萬元而設立上海科羚公司之長期投資之會計事項
    不為記錄在資產負債表內，使旭羚公司財務報表上產生減少
    20萬元美金之資產之不實結果，嗣並經陳碧玉於每年5 月間
    持之向國稅局申報營業事業所得稅。嗣經林育申於95年間，
    發覺旭羚公司資產負債表均未記載上揭長期投資之會計事項
    ，且要求曹正尚應將上揭長期投資列入資產負債表內遭拒，
    向臺灣士林地方法院檢察署具狀告發，始循線查悉上情。
三、證據部分引用檢察官起訴書（如附件）之記載，惟更正及補
    充如下：
    （一）更正：起訴書證據清單與待證事項欄第9 項最末行關
          於「第00000000000 號‧‧‧過失行為」等文字均刪
          除。
    （二）補充：被告曹正尚於本院審理時所為自白（本院民國
          100 年11月9 日準備程序筆錄及同日審判筆錄參照）。
四、被告自92年12月31日起至95年5 月間旭羚公司向國稅局申報
    營利犯罪（採有利於被告之認定被告為修正下列法律前所為
    ）後，商業會計法第71條業於95年5 月24日修正，並自95
    年5 月26日起施行；刑法業於94年2 月2 日修正公布，且依
    刑法施行法第10條之1 規定，各修正條文於95年7 月1 日起
    施行生效；刑法中規範行為後法律變更所生新舊法比較適用
    之準據者，為刑法第2 條第1 項，此條項規定，固亦由95
    年7 月1 日修正施行前所採之「從新從輕原則」，改為修正
    後之「從舊從輕原則」，然該條既為新舊法比較適用之準據
    法，本身自無更為新舊法比較之問題，是自應一律適用修正
    後刑法第2 條第1 項規定，即「行為後法律有變更者，適用
    行為時之法律，但行為後之法律有利於行為人者，適用最有
    利於行為人之法律。」，以決定各該刑法條文之新舊法適用
    。而比較適用最有利於行為人之法律時，應就罪刑有關之共
    犯、未遂犯、連續犯、牽連犯、結合犯、以及累犯加重、自
    首減輕、暨其他法定加減原因（如身分加減）、與加減條例
    等一切情形，綜其全部之結果，而為比較，再適用有利於行
    為人之法律處斷，且應就罪刑有關之一切情形，比較其全部
    之結果，而為整個之適用，不能割裂而分別適用有利益之條
    文，最高法院24年上字第46 34 號、27年上字第2615號判例
    及最高法院95年5 月23日95年度第8 次刑事庭會議決議意旨
    可資參照。
（一）以下即本於從舊從輕原則，就本件適用之刑法條文有新舊
      法比較適用必要者臚列如下，並於個別比較後，綜其全部
      罪刑之結果決定新舊法之整體適用。
    1.商業會計法部分：
      95年5 月24日修正前商業會計法第71條第4 款規定：「商
      業負責人、主辦及經辦會計人員或依法受託代他人處理會
      計事務之人員有左列情事之一者，處5 年以下有期徒刑、
      拘役或科或併科新臺幣15萬元以下罰金：…四、故意遺漏
      會計事項不為記錄，致使財務報表發生不實之結果者」，
      修正後商業會計法第71條第4 款規定：「商業負責人、主
      辦及經辦會計人員或依法受託代他人處理會計事務之人員
      有下列情事之一者，處5 年以下有期徒刑、拘役或科或併
      科新臺幣60萬元以下罰金：四、故意遺漏會計事項不為記
      錄，致使財務報表發生不實之結果者」，是比較新舊法之
      結果，新法並未較為有利，故被告自92年12月31日起至94
      年12月31日止所為違反商業法第71條第4 款規定之行為，
      自應適用該次修正前即被告行為時之商業會計法之規定。
    2.罰金最低數額部分：
      刑法第33條第5 款原規定：「罰金：一元以上」，而刑法
      分則編各罪所定罰金之貨幣單位原為銀元，依現行法規所
      定貨幣單位折算新臺幣條例規定，銀元1 元折算新臺幣3
      元，則修正前罰金最低數額應為新臺幣3 元。刑法第33條
      第5 款修正後改為：「罰金：新台幣一千元以上，以百元
      計算之」，修正後罰金最低數額變更為新臺幣1000元。比
      較修正前後之規定，修正後刑法第33條第5 款所定罰金之
      最低數額，較修正前提高，自以修正前刑法第33條第5 款
      之規定有利於被告。
    3.連續犯部分：
      修正前刑法第56條規定：「連續數行為而犯同一之罪名者
      ，以一罪論。但得加重其刑至二分之一。」前開連續犯規
      定，修正施行後已經刪除，此雖非犯罪構成要件之變更，
      但顯已影響行為人刑罰之法律效果，自屬法律有變更。按
      連續犯本質上應屬數罪，僅係基於訴訟經濟或責任吸收原
      則之考量，而論以一罪，並加重其刑至二分之一。刑法修
      正後將連續犯規定刪除，已無連續犯規定可資適用，連續
      數行為，須以數罪併罰。修正前後，就行為人之行為，顯
      有一次評價與多次評價之別，亦應以修正前之規定，較有
      利於被告。
    4.定應執行刑部分：
      按數罪併罰，有二裁判以上者，依刑法第51條規定，定其
      應執行刑，同法第53條定有明文，又依刑法第51條定應執
      行刑時，裁判確定前犯數罪，其中一罪在新法施行前者，
      亦應為新舊法比較（最高法院95年第8 次刑事庭會議決議
      可資參照）。而修正前刑法第51條第5 款係規定：「數罪
      併罰，分別宣告其罪之刑，依左列各款定其應執行者：宣
      告多數有期徒刑者，於各刑中之最長期以上，各刑合併之
      刑期以下，定其刑期。但不得逾20年」，修正後刑法第51
      條第5 款則規定：「宣告多數有期徒刑者，於各刑中之最
      長期以上，各刑合併之刑期以下，定其刑期。但不得逾30
      年」，比較新舊法結果，認為修正後刑法第51條第5 款並
      未較有利於受刑人，依修正後刑法第2 條第1 項前段之規
      定，仍應依修正前刑法第51條第5 款規定，定其應執行之
      刑。
（二）依上，綜合上開各條文修正前後之比較結果，修正前之規
      定對被告較為有利，是依刑法第2 條第1 項前段之規定，
      並參考上開說明，本件被告自92年起至95年5 月3 日止所
      犯違反商業會計法之犯行，自應適用行為時之法律處斷。
五、核被告曹正尚就92年12月31日起至95年5 月間旭羚公司向國
    稅局申報營利事業所得稅止所為製作不實資產負債表致生公
    司財務報表不實結果之行為，各係犯95年修正前商業會計法
    第71條第4 款故意遺漏會計事項不為記錄致使財務報表發生
    不實之結果罪；被告於95年12月31日起至96年5 月間旭羚公
    司向國稅局申報營利事業所得稅間某日、96年12月31日起至
    97年5 月間旭羚公司向國稅局申報營利事業所得稅間某日、
    97年12月31日起至98年5 月間旭羚公司向國稅局申報營利事
    業所得稅間某日、98年12月31日起至99年5 月間旭羚公司向
    國稅局申報營利事業所得稅間某日，前後4 次製作不實資產
    負債表致生公司財務報表不實結果之行為，各係犯95年修正
    後商業會計法第71條第4 款故意遺漏會計事項不為記錄致使
    財務報表發生不實之結果罪。公訴人起訴意旨雖認被告係自
    93年間起故意遺漏轉投資上海科羚公司之會計事項不為記載
    於資產負債表內，然觀之資產負債表之作成時間不排除係於
    92年12月31日歲末盤點所製作，故本院將被告犯罪時間更正
    自92年12月31日起。被告利用不知情之記帳士陳碧玉製作不
    實資產負債表犯行，為間接正犯。被告自92年12月31日起至
    95年5 月間旭羚公司向國稅局申報營利事業所得稅止期間連
    續多次故意不為記錄致使財務報表發生不實之犯行，時間緊
    接，方法相同，觸犯構成要件相同之罪名，顯係基於概括犯
    意反覆為之，為連續犯，應依修正前刑法第56條之規定，論
    以一罪，並加重其刑；又被告所犯上開違反商業會計法共5
    罪，時間不同，犯意各別，行為互殊，應予分論併罰。
五、爰審酌被告犯罪之動機、目的、手段、所生危害，於本院準
    備程序時已坦承犯行，態度尚可，暨被告為大學畢業之智識
    程度即為公司負責人之經濟狀況等一切情狀，分別量處如主
    文所示之刑，並分別依修正前、後刑法第41條第1 項之規定
    諭知如易科罰金之折算標準，及依修正前第51條第5 款之規
    定定應執行之刑，並就所定之應執行刑諭知如易科罰金之折
    算標準。又被告於為本件犯行時，刑法第41條第8 項原規定
    ：「第1 項至第3 項規定於數罪併罰，其應執行之刑未逾6
    個月者，亦適用之。」其關於數罪併罰，數宣告刑均得易科
    罰金，而定應執行之刑逾6 個月者，排除適用同條第1 項得
    易科罰金之規定部分，經司法院釋字第662 號解釋宣告自該
    解釋公布日起失其效力。嗣同條項於被告行為後之98年12月
    15日修正為「第1 項至第4 項及第7 項之規定，於數罪併罰
    之數罪均得易科罰金或易服社會勞動，其應執行之刑逾6 月
    者，亦適用之。」並自98年12月30日起施行。經依刑法第2
    條第1 項但書從舊從輕原則比較結果，以98年12月15日修正
    之刑法第41條第8 項之規定較有利於被告。另按數罪併罰其
    易刑折算標準不同者，合併定執行刑時，其易刑之折算標準
    ，依刑法第2 條第1項 但書意旨，應擇最有利於被告之折算
    標準定之。查本案被告上開自92年12月31日起至95年5 月間
    旭羚公司向國稅局申報營利事業所得稅止所犯違反商業會計
    法第71條第4 款規定之罪，其易科罰金之折算標準依修正前
    刑法第41條第1 項前段，及95年7 月1 日修正刪除前之罰金
    罰鍰提高標準條例第2 條等規定，係以銀元300 元即新臺幣
    900 元折算1 日，另被告於95年12月31日起至96年5 月間旭
    羚公司向國稅局申報營利事業所得稅間某日、96年12月31日
    起至97年5 月間旭羚公司向國稅局申報營利事業所得稅間某
    日、97年12月31日起至98年5 月間旭羚公司向國稅局申報營
    利事業所得稅間某日、98年12月31日起至99年5 月間旭羚公
    司向國稅局申報營利事業所得稅間某日各次所犯違反商業會
    計法第71條第4 款規定之罪，其易科罰金之折算標準，則依
    修正後刑法第41條第1 項前段規定，以新臺幣1 千元折算1
    日，各罪易科罰金折算標準因刑法修正而有不同，且以修正
    前刑法第41條第1 項前段，及修正刪除前之罰金罰鍰提高標
    準條例第2 條規定所定之折算標準較有利於被告，揆諸上揭
    說明，本件合併定應執行刑部分，自應適用此標準定其易科
    罰金之折算。又被告如附表編號1 、2 （編號2 部分採有利
    於被告之認定）在96年4 月24日前所為違反商業會計法第71
    條第4 款規定等罪，符合中華民國96年罪犯減刑條例第2 條
    第1 項第3 款所定之減刑條件，各應依該規定減其宣告刑二
    分之一，並與被告自96年4 月24日以後所犯違反商業會計法
    不應減刑等罪，合併定應執行刑併依法諭知易科罰金之折算
    標準。
六、據上論斷，依刑事訴訟法第273 條之1 第1 項、第299 條第
    1 項前段、第310 條之2 、第454 條第2 項，修正前、後商
    業會計法第71條第4 款，刑法第2 條第1 項前段、第11條、
    第41條第1 項前段、第8 項，修正前第56條、第41條第1 項
    前段、第51條第5 款，修正前罰金罰鍰提高標準條例第2條
    ，現行法規所定貨幣單位折算新臺幣條例第2 條，中華民國
    九十六年罪犯減刑條例第2 條第1 項第3 款、第7 條、第11
    條，判決如主文。
本案經檢察官鄭嘉欣到庭執行職務。
中    華    民    國    100   年    11    月    23    日
                  刑事第一庭法  官  劉瓊雯
如不服本判決應於收受送達後10日內向本院提出上訴書狀，並應
敘述具體理由；未敘述上訴之理由者，應於上訴期間屆滿後20日
內向本院補提理由書(均須按他造當事人之人數附繕本)，切勿逕
送上級法院。
以上正本證明與原本無異。
中    華    民    國  100     年    11    月    28    日
                            書記官  吳尚文
附錄本案論罪科刑法條全文：
95年5 月24日修正前商業會計法第71條第4款
商業負責人、主辦及經辦會計人員或依法受託代他人處理會計事
務之人員有左列情事之一者，處5 年以下有期徒刑、拘役或科或
併科新臺幣15萬元以下罰金：
四、故意遺漏會計事項不為記錄，致使財務報表發生不實之結果
    者。
95年5 月24日修正後商業會計法第71條第4款
商業負責人、主辦及經辦會計人員或依法受託代他人處理會計事
務之人員有下列情事之一者，處5 年以下有期徒刑、拘役或科或
併科新臺幣60萬元以下罰金：
四、故意遺漏會計事項不為記錄，致使財務報表發生不實之結果。
附表：
      ┌─────┬─────┬────────────┐
      │編號      │犯罪時間  │論罪科刑                │
      ├─────┼─────┼────────────┤
      │1         │民國92年12│曹正尚連續犯商業會計法第│
      │          │月31日起至│七十一條第四款之不為記錄│
      │          │95年5 月間│致生不實罪，處有期徒刑陸│
      │          │旭羚公司向│月，如易科罰金，以銀元參│
      │          │國稅局申報│佰元即新臺幣玖佰元折算壹│
      │          │營利事業所│日。減為有期徒刑參月，如│
      │          │得稅間某日│易科罰金，以銀元參佰元即│
      │          │          │新臺幣玖佰元折算壹日。  │
      │          │          │                        │
      │          │          │                        │
      ├─────┼─────┼────────────┤
      │2         │民國95年12│曹正尚犯商業會計法第七十│
      │          │月31日起至│一條第四款之不為記錄致生│
      │          │96年5 月間│不實罪，處有期徒刑肆月，│
      │          │旭羚公司向│如易科罰金，以新臺幣壹仟│
      │          │國稅局申報│元折算壹日。減為有期徒刑│
      │          │營利事業所│貳月，如易科罰金，以新臺│
      │          │得稅間某日│幣壹仟元折算壹日。      │
      │          │          │                        │
      ├─────┼─────┼────────────┤
      │3         │民國96年12│曹正尚犯商業會計法第七十│
      │          │月31日起至│一條第四款之不為記錄致生│
      │          │97年5 月間│不實罪，處有期徒刑肆月，│
      │          │旭羚公司向│如易科罰金，以新臺幣壹仟│
      │          │國稅局申報│元折算壹日。            │
      │          │營利事業所│                        │
      │          │得稅間某日│                        │
      ├─────┼─────┼────────────┤
      │4         │民國97年12│曹正尚犯商業會計法第七十│
      │          │月31日起至│一條第四款之不為記錄致生│
      │          │98年5 月間│不實罪，處有期徒刑肆月，│
      │          │旭羚公司向│如易科罰金，以新臺幣壹仟│
      │          │國稅局申報│元折算壹日。            │
      │          │營利事業所│                        │
      │          │得稅間某日│                        │
      ├─────┼─────┼────────────┤
      │5         │民國98年12│曹正尚犯商業會計法第七十│
      │          │月31日起至│一條第四款之不為記錄致生│
      │          │99年5 月間│不實罪，處有期徒刑肆月，│
      │          │旭羚公司向│如易科罰金，以新臺幣壹仟│
      │          │國稅局申報│元折算壹日。            │
      │          │營利事業所│                        │
      │          │得稅間某日│                        │
      └─────┴─────┴────────────┘